【裁判字號】    97,訴,201
【裁判日期】    980403
【裁判案由】    排除侵害
【裁判全文】
臺灣宜蘭地方法院民事判決               97年度訴字第201號
原      告  丙○○
訴訟代理人  李蒼棟律師
複代理人    林育鴻律師
被      告  甲○○
訴訟代理人  李秋銘律師
複代理人    黃金亮律師
當事人間排除侵害事件，本院於民國98年3月19日言詞辯論終結
，判決如下：
    主  文
原告之訴及假執行之聲請均駁回。
訴訟費用由原告負擔。
    事實及理由
壹、程序方面：
    按訴狀送達後，原告不得將原訴變更或追加他訴；但請求之
    基礎事實同一，不甚礙被告之防禦及訴訟之終結者，不在此
    限，民事訴訟法第255條第1項第2、7款定有明文。原告於起
    訴時聲明：「被告應將門牌宜蘭縣宜蘭市○○路○段106號2
    、3樓房屋拆除。」。嗣於訴狀送達後變更聲明為：「被告
    於門牌宜蘭縣宜蘭市○○路○段106號第4層房屋拆除後，應
    將門牌宜蘭縣宜蘭市○○路○段106號第2、3層房屋拆除。」
    ，經核，原告訴之聲明變更前後之訴訟標的均係本於所有權
    之作用為請求，所執之基礎原因事實無差異，所適用之證據
    資料亦大致相同，不致妨礙被告之防禦及訴訟之終結，則揆
    諸前揭說明，自屬合法。
貳、實體方面：
一、原告主張：坐落宜蘭縣宜蘭市○○段坤門小段296之2地號土
    地（以下簡稱系爭土地）係原告所有，前於民國63、64年間
    ，原告無償提供予訴外人弟盧黃炳煌建造完成門牌宜蘭縣宜
    蘭市○○路○段106號第2、3層房屋，建號為1700號（以下簡
    稱系爭房屋），今訴外人盧黃炳煌未經原告之同意，將系爭
    房屋之所有權移轉給被告，原告與被告並無任何關係，原告
    不同意其使用系爭土地，又原告因經濟因素擬處分系爭土地
    或拆除房屋重建，原告已依民法第472條第1、2款規定，以
    存證信函終止與訴外人盧黃炳煌之使用借貸關係，系爭房屋
    占有系爭土地已無正當權源。原告卻因系爭房屋存在，而妨
    害其行使系爭土地之所有權。再者，同號第4層房屋為訴外
    人乙○○所有，有拆除之計畫，爰依民法第767條規定，請
    求被告應於同號第4層房屋拆除後拆除系爭房屋。並聲明：
    被告於門牌宜蘭縣宜蘭市○○路○段106號第4層房屋拆除後
    ，應將門牌宜蘭縣宜蘭市○○路○段106號第2、3層房屋拆除
    。暨願供擔保，請准宣告假執行。
二、被告則答辯如下：
（一）系爭土地及同小段296地號土地，原分屬原告及訴外人游
      景賢所有，嗣訴外人乙○○、盧黃炳煌取得同小段296 地
      號所有權，應有部分各2分之1，另同小段296之6地號原為
      訴外人乙○○所有。原告及訴外人乙○○、盧黃炳煌合意
      將上開3筆土地合併作為一宗建地，並在其上共同興建1棟
      4層樓之建物，即門牌號碼宜蘭縣宜蘭市○○路○段106號1
      至4樓。該宗建地建造時業經土地所有權人及權利人互相
      同意他方使用自己之土地，且土地所有權人即原告及訴外
      人乙○○、盧黃炳煌並就所興建之建物，將其中地面層、
      騎樓、地下室之建號為1698建號，登記所有權人為原告，
      4樓部分為1699建號，登記所有權人為訴外人乙○○，另2
      、3樓部分之建號為1700建號，登記所有權人為盧黃炳煌
      ，各為分層取得建物之所有權，當時同小段296之2地號土
      地所有權人即原告即簽立有土地使用權同意書，並同意以
      該3筆土地請領建造執照作為合併使用建地，則原告與訴
      外人乙○○、盧黃炳煌即有互為同意使用同小段296之2（
      即系爭土地）、296、296之6地號土地之合意。此一同意
      互為使用各別所有之土地，性質乃係交換地使用，係一方
      以自己所有或有權使用之土地換與他方使用為對價，因而
      得以使用向他方換來之土地，其性質屬於互為租賃，且屬
      未定期限之租賃關係。而被告係於96年9月5日經由買賣，
      向訴外人盧黃炳煌購買同小段296地號土地應有部分2分之
      1及系爭房屋。被告繼受前手訴外人盧黃炳煌之權利，依
      民法第425條買賣不破租賃，被告就原告所有之系爭土地
      應有租賃關係存在，被告自非無權占有，原告主張其與被
      告前手盧黃炳煌使用系爭土地為使用借貸關係，進而終止
      使用借貸關係應非有理。
（二）如認被告就原告所有之系爭土地並無租賃關係存在，被告
      亦認就系爭土地有使用借貸關係存在。且因前開3筆土地
      於興建建物當時，係作為建築基地使用，原告已可預見系
      爭土地應使用至建物無法使用為止，既然使用目的尚未完
      成，又原告於系爭土地上亦有建物使用，自無原告所主張
      民法第472條第1款規定之情事，亦不得依同條第2款終止
      使用借貸關係。
（三）另原告所有之系爭土地既係供建物所有權人建築使用，原
      告即有將該土地讓他人使用至建物無法使用時之合意存在
      。而建物所有權得以自由移轉，亦為原告所知，則於建物
      移轉時，土地所有權或使用權勢必同時移轉，方使權利能
      為完全移轉，此亦為原告所明知。又被告所有之建物上方
      尚有訴外人乙○○所有之第4層建物存在，原告之主張有
      違建築使用基地之原則及誠信原則。
（四）答辯聲明：原告之訴駁回暨如受不利之判決，願供擔保，
      請准免為假執行之宣告。
三、兩造不爭執之事項（參見本院卷第34、35頁、土地暨建物登
    記簿及97年7月24日府建管字第09700095086號函所附之建造
    執照、建築物使用執照卷）：
（一）系爭土地為原告所有。
（二）系爭房屋為被告所有，並坐落於同小段296、296之2地號
      土地上。
（三）系爭土地與同小段296、296之6地號土地，於63、64年間
      分別為原告、訴外人游景賢、乙○○所有，為興建門牌宜
      蘭縣宜蘭市○○路○段106號第1至3層房屋，合併為1宗建
      地，由游景賢、原告及乙○○出具土地使用權同意書予起
      造人原告及盧黃炳煌，其中地面層、騎樓、地下室為同段
      1698建號，登記所有權人為原告。另第2、3層為同段1700
      建號（即系爭房屋），登記所有權人為盧黃炳煌，並申請
      建造執照及建築物使用執照在案。復於65年間申請增建第
      4 層，建號為同段1699建號，起造人為訴外人乙○○。同
      段296地號土地至77、78年間由訴外人乙○○、盧黃炳煌
      各取得應有部分各2分之1。嗣被告於96年9月5日向盧黃炳
      煌購得同段296地號土地，應有部分2分之1及系爭房屋，
      並辦理所有權移轉登記。
四、原告主張，被告以其所有之系爭房屋占有系爭土地，係屬無
    權占有乙節，為被告所否認，並以前詞為辯。經查：
（一）被告雖辯稱，同小段296、296之2及296之6地號土地合併
      為1宗建地，並在其上興建4層樓即建號1698、1699、1700
      號房屋，土地所有權人及權利人互相同意他方使用自己之
      土地，並分層取得建物之所有權，其性質屬於未定期限之
      互為租賃關係。被告繼受前手訴外人盧黃炳煌之權利，依
      民法第425條買賣不破租賃，被告就原告所有之系爭土地
      應有未定期限之租賃關係存在云云。但查，所謂數筆土地
      間，其等所有權人成立互為租賃關係者，必須有一方以自
      己所有或有權使用之土地換與他方使用為對價，而使用向
      他方換來之土地，亦即，需有交換土地使用之對價關係存
      在始得成立。本件系爭房屋原所有權人為訴外人盧黃炳煌
      ，其於63、64 年間在所使用之該宗建地，即同小段296、
      296之2、296之6地號土地上並無所有權存在；復參酌證人
      乙○○於本院證稱：「我二哥（指盧黃炳煌）本來在這裡
      沒有土地，巷道的土地原來是我父親所有，他的土地是在
      別的地方，二哥沒有房子，又要結婚，才提供土地給二哥
      蓋二、三樓，就是說房子一起蓋起來之後，一樓及地下室
      給我大哥，二、三樓就給我二哥，四樓及頂樓樓梯間給我
      。」等語，足見訴外人盧黃炳煌於興建系爭房屋之初，對
      前開土地並無所有權或其他權利存在，與原告間無任何交
      換土地使用之對價關係存在，自無互為成立租賃關係之情
      事，至其後盧黃炳煌再取得同段296地號土地應有部分2分
      之1之所有權，因系爭房屋已蓋完畢，應不致再產生交換
      土地使用互為租賃之合意存在。訴外人盧黃炳煌與原告間
      既無成立租賃關係，繼受盧黃炳煌所有權之被告，與原告
      間即難認有何租賃關係存在，是被告辯稱其本於租賃之法
      律關係而占有使用系爭土地乙節，尚難採信。
（二）被告又辯稱，其就系爭土地如無租賃關係存在，應有使用
      借貸關係存在等語。經按民法第470條第1項規定：「借用
      人應於契約所定期限屆滿時，返還借用物。未定期限者，
      應於依借貸之目的使用完畢時返還之。但經過相當時期，
      可推定借用人已使用完畢者，貸與人亦得為返還之請求。
      」。又建築基地，包括供建築物本身所占之地面及其所應
      留設之法定空地；而法定空地之留設，應包括建築物與其
      前後左右之道路或其他建築物間之距離，其寬度於建築管
      理規則中定之；應留設之法定空地，非依規定不得分割、
      移轉，並不得重複使用，其分割辦法由內政部定之。此有
      建築法第11條規定。本件原告、訴外人盧黃炳煌及乙○○
      等人為興建合法建物，乃將同小段296、296之2及296之6
      地號土地合併為1宗建地，並在其上興建4層樓即建號1698
      、1699、1700號房屋，有宜蘭縣政府前揭函所附之使用執
      照及建築物使用執照卷可參，並經證人乙○○於本院審理
      時作證明確。職是，前開3筆土地係作為建物主體所在及
      法定空地所使用，於建物所有權人經原先所有權人同意使
      用而具有使用權，並由訴外人游景賢、原告及乙○○出具
      土地使用權同意書予起造人原告及盧黃炳煌。前開土地使
      用權同意書乃為申請3層（其後增建1層為4層）RC加強磚
      造建築物1棟，經土地所有權人完全同意，為申請建造雜
      項特立該同意書為憑，此為前開土地使用權同意書記載明
      確，則原告於同意提供系爭土地予訴外人盧黃炳煌起造系
      爭房屋時，即知使用之目的乃為興建3層（4層）RC加強磚
      造房屋，且係為申請建造執照及建築物使用執照之目的而
      出具，準此以觀，所謂借貸物使用完畢之時，應為該4層
      RC加強磚造房屋不堪使用之時，亦於斯時，貸與人始得請
      求返還。是原告主張，其與盧黃炳煌間使用借貸關係已終
      止乙節，即與民法第470條第1項所定未符。
（三）證人乙○○固證稱：當初3筆土地共同作為建築基地時，
      沒有作書面的約定，只有說要給二哥（即訴外人盧黃炳煌
      ）使用而已，直到二哥不用為止等語，惟所謂「直到盧黃
      炳煌不用為止」之證詞，實無從自前揭土地使用權同意書
      ，或其他申請建造執照及建築物使用執照之相關資料看出
      。且系爭房屋目前仍然存在，其下尚有原告所有之房屋，
      其上亦有訴外人乙○○所有之房屋，房屋外觀尚佳，無破
      落無法使用之情，亦有卷附照片可參，難謂已不堪使用，
      則其借貸目的應尚未使用完畢。再質之證人乙○○是否有
      拆除其所有第4層房屋之計畫，其證稱：前提是與2、3樓
      之關係釐清，再看看是否拆除等語（參見本院卷第114頁
      ），亦無何原告所指將拆除重建之情形，原告單獨訴請整
      棟建物中間樓層屬於被告所有之建物，勢需先拆除原非屬
      於訴外人盧黃炳煌所有，而係屬於訴外人乙○○所有之第
      4層房屋，則建造之初，豈有可能約定兩造使用借貸關係
      至訴外人盧黃炳煌不再居住使用時，亦即，可不顧第4層
      房屋之存在，而可以逕自拆除第2、3層房屋？是證人乙○
      ○證稱：原告、伊與訴外人盧黃炳煌本有約定使用至盧黃
      炳煌不用為止等語，實不足採。
（四）按最高法院48年台上字第1457號判例謂：土地與房屋為各
      別之不動產，各得單獨為交易之標的，且房屋性質上不能
      與土地使用權分離而存在，亦即使用房屋必須使用該房屋
      之基地，故土地及房屋同屬於一人，而將土地及房屋分開
      、同時或先後出賣，其間雖無地上權設定，然除有特別情
      事，可解釋為當事人之真意，限於賣屋而無基地之使用外
      ，均應推斷土地承買人默許房屋承買人繼續使用土地。尋
      繹其規範之本旨，乃側重於房屋所有權與基地利用權一體
      化之體現，並基於房屋既得使用權保護原則之考量，進一
      步肯認基地使用權不因基地物權之嗣後變動而受影響，藉
      以調和土地與建物之利用關係，庶符社會正義之要求。本
      件被告所有系爭房屋占有使用原告所有系爭土地之情形，
      固與前開之判例說明未盡相同，但揆諸上開規範之目的及
      債權物權化之趨勢考量，應依「相類事實，應為相同處理
      」之法理，而類推適用前揭法文之規定，推定房屋受讓人
      與土地所有人間於房屋得使用期限內，有使用借貸關係（
      最高法院91年度台上字第1919號判決意旨參照）。則被告
      以系爭房屋占有使用系爭土地，借貸之目的尚未完成，自
      難認兩造間使用借貸關係已經終止，被告應得以系爭房屋
      繼續占有使用系爭土地。
五、從而，被告所有系爭房屋使用所有原告系爭土地，並非無權
    占有，原告本於所有權作用，請求被告拆除系爭房屋，不應
    准許。本件原告敗訴，其假執行之聲請亦失其附麗，併予駁
    回。
、本件訴訟費用負擔之依據：民事訴訟法第78條。
中    華    民    國    98    年    4     月    3     日
                  臺灣宜蘭地方法院民事庭
                      法  官  郭淑珍
正本與原本無異。
如不服本判決應於判決送達後20日內提出上訴狀（須附繕本）。
中    華    民    國    98    年    4     月    6     日
                      書記官  林慶生


司法院資訊處製作；財團法人民間司法改革基金會備份。
